【裁判字號】    88,上,314
【裁判日期】    890822
【裁判案由】    分割共有物等
【裁判全文】
臺灣高等法院臺中分院民事判決  八十八年度上字第三一四號
      上  訴  人  戊○○
      訴訟代理人  王素珍律師
      送達代收人  乙○○
      視同上訴人  丙  ○
      視同上訴人  己○○
      視同上訴人  辛  ○
                              .
      視同上訴人  庚  ○      .
      視同上訴人  酉○○      .
      視同上訴人  丑○○      .
      視同上訴人  巳○○      .
      視同上訴人  宙○○      .
      視同上訴人  寅○○      .
      視同上訴人  辰○○      .
      視同上訴人  亥○○      .
      視同上訴人  戌○○      .
      視同上訴人  癸○○      住台北市○○區○○里○○街六三號二樓
      視同上訴人  子○○      住台北市○○區○○里○○街六三號二樓
      視同上訴人  天○○      .
      視同上訴人  地○○      .
      視同上訴人  申○○      住台北市○○區○○里○○路○段四六巷八號二樓
      視同上訴人  甲  ○      .
      視同上訴人  壬○○      住台北市○○區○○里○○街一四五號
      視同上訴人  玄○○○    .
      視同上訴人  午○○      住台北縣中和市○○里○○街五五巷三四弄八號五
                              .
      視同上訴人  未○○      住台北縣中和市○○路六四巷一三弄三之一號
      兼右五人共同
      訴訟代理人  丁○○      .
      視同上訴人  卯○○      住台北縣汐止鎮○○里○○街一三一巷二號二樓
      被上訴人    宇○○      .
                              .
      訴訟代理人  陳廷墉律師  住彰化市○○里○○街四號
右當事人間分割共有物等事件，上訴人對於中華民國八十八年二月十日臺灣彰化地方
法院八十六年訴字第七○七號第一審判決提起上訴，本院判決如左：
      主      文
原判決第二項關於共有物分割方法及訴訟費用之裁判廢棄。
兩造共有坐落彰化縣秀水鄉○○段壹捌柒柒地號、地目建、面積零點貳貳柒肆公頃土
地、准予原物分割。分割方法為：如附圖Ａ所示編號１部分面積零點零伍陸捌公頃分
歸視同上訴人丙○取得；編號２部分面積零點零壹玖零公頃分歸視同上訴人辛○、庚
○、酉○○、丑○○、巳○○、甲○、壬○○、玄○○○、宙○○、寅○○、辰○○
、亥○○、戌○○、癸○○、子○○、天○○、地○○、申○○、午○○、未○○及
卯○○等取得，並保持公同共有；編號３部分面積零點零參柒玖公頃分歸被上訴人宇
○○取得；編號４部分面積零點壹壹參柒公頃分歸上訴人戊○○及視同上訴人己○○
、丁○○取得，並按戊○○、己○○各四分之一、丁○○二分之一之應有部分保持共
有。
第一、二審訴訟費用由兩造按附表所示應有部分之比例負擔。
      事      實
甲、上訴人戊○○方面：
一、聲明：求為判決：如主文所示。
二、陳述：除引用原判決書之記載外，補稱：
  (一)依上訴人主張如附圖Ａ所示之方案分割系爭土地，可使視同上訴人丙○之建物無
    庸拆除，除合於其本人之意願外，亦可促進經濟效用；又視同上訴人辛○等廿一
    人經上揭分割方法所分得之土地面積，面寬亦有四．五米，倘建屋亦可達一般建
    物所應有之寬度，對渠等並無不利，被上訴人認該部分為畸零地云云，顯有誤會
    ，且渠等廿一人中到庭者亦同意依該方案分割系爭土地；又依上揭分割方法，被
    上訴人所分得之面積之面寬達八米，易於利用；又該分割方法使系爭土地共有人
    因無庸分擔道路面積，可較原審判決及被上訴人主張之分割方案分得更多面積，
    已多方斟酌兩造利益，是除被上訴人外，到庭之共有人均希冀採上開分割方法分
    割系爭土地；至於被上訴人抗辯依上揭分割方法，上訴人及視同上訴人己○○、
    丁○○占用分配之位置均二旁面臨大路，價值比其他共有人分得之土地高數倍云
    云，並非事實，蓋上訴人與渠等人分得之位置均與系爭土地其他共有人相同，土
    地座落均為南邊面臨大路，而非二旁均面臨大路，並無不符公平原則情事。
  (二)反之，倘依被上訴人主張如附圖Ｂ所示之方案分割系爭土地，除視同上訴人丙○
    所有之建物必須拆除，未符經濟利益，違反其本人之意願外，所留設道路之面積
    達三○六平方公尺，浪費過多土地供作道路使用，致兩造實得面積較其應得面積
    減少過多，與除被上訴人外之系爭土地其他共有人意願相違。至於原審判決之分
    割方案，將留設一條六公尺寬、面積○．○二一六公頃之巷道，亦使兩造分擔過
    多道路面積，亦非妥適。
三、證據：除引用原審立證方法外，補提地價證明書及分割方案圖各乙紙。
乙、視同上訴人丙○、丁○○、甲○、壬○○、午○○及未○○方面：
    渠等均求為判決如主文所示。渠等陳述除引用原判決書之記載，及同意上訴人所
    提之分割方案外，丙○、丁○○另補稱伊不同意如附圖Ｂ所示之方案分割系爭土
    地，蓋該分割方法會拆除伊現所有建物，且留設道路之面積過多，不符經濟效益
    。甲○、壬○○、午○○及未○○等稱渠等均願意就系爭土地原公同共有部分繼
    續保持公同共有。
丙、視同上訴人己○○、辛○、庚○、酉○○、丑○○、巳○○、宙○○寅○○、辰
    ○○、亥○○、戌○○、癸○○、子○○、天○○、地○○、申○○及卯○○等
    均未於言詞辯論期日到場，亦未以書狀作何聲明或陳述。
戊、被上訴人方面：
一、聲明：求為判決：
  (一)上訴駁回。
  (二)請求維持原審判決之分割方法，或如  鈞院複丈成果圖Ｂ所示之方案分割系爭土
    地，由被上訴人取得如附圖Ｂ所示號編３之土地，其餘部分依該附圖Ｂ所示，由
    上訴人及他共有人取得。
  (三)第一、二審訴訟費用由上訴人負擔。
二、陳述：除引用原判決書之記載外，補稱：
  (一)依上訴人主張如附圖Ａ所示之方案分割系爭土地，不但未符共有人使用之經濟效
    益，且上訴人及視同上訴人己○○、丁○○所分得土地位置二旁均面臨大馬路，
    渠等土地之價值較其他共有人分得之土地價值高達數倍，顯失公平；又依附圖Ａ
    所示之分割方法，未能發揮系爭土地之經濟價值，與符建築法令，尚且形成畸零
    地，尤將導致系爭土地共有人辛○等廿一人所分得之土地無法使用，其他部分更
    形成狹長四十八公尺之深度，欠缺對外通路，或寬度不足四公尺，如何能供建築
    使用，足見上揭分割方案顯不合理。
  (二)反之，依被上訴人主張如附圖Ｂ所示之分割方案，雖致系爭土地留設通路，然此
    純係顧及他共有人之通行利益，且依該圖所示之保留使用道路使用面積亦僅○．
    ○二一六公頃，並非三○六平方公尺；又系爭土地共有人分擔道路用地於法亦屬
    有據，尚不能因該土地少部分共有人之意願，即卸負擔通路用地之責，渠等欲減
    少道路用地之主張，依法自非所許。從而，基於共有物分割方法應本於共有物顧
    及均衡原則，就範圍、面積、位置及分割效果為衡量等標準，上訴人主張本件分
    割方法，顯失公平妥適，自不足採，而以被上訴人上揭主張如附圖Ｂ所示系爭土
    地之分割方案較為適當。
三、證據：除引用原審立證方法外，補提分割方案圖乙紙，並聲請履勘系爭土地。
      理      由
一、本件訴訟標的對於全體共有人必需合一確定，雖僅由戊○○聲明上訴，但其效力
    應及於同造之丙○、己○○、丁○○、辛○、庚○、酉○○、丑○○、巳○○、
    甲○、壬○○、玄○○○、宙○○、寅○○、辰○○、亥○○、戌○○、癸○○
    、子○○、天○○、地○○、申○○、午○○、未○○及卯○○等廿四人，爰併
    列伊等為上訴人。又上揭視同上訴人己○○、辛○、庚○、酉○○、丑○○、巳
    ○○、宙○○、寅○○、辰○○、亥○○、戌○○、癸○○、子○○、天○○、
    地○○、申○○及卯○○等十七人經合法通知，均未於言詞辯論期日到場，核無
    民法第三百八十六條所列各款情形，爰依被上訴人之聲請，由其一造辯論而為判
    決。
二、被上訴人起訴主張：坐落彰化縣秀水鄉○○段一八七七地號、地目建、面積○．
    二二七四公頃土地係兩造所共有，其應有部分為丙○四分之一，辛○、庚○、酉
    ○○、丑○○、巳○○、甲○、壬○○、玄○○○、宙○○、寅○○、辰○○、
    亥○○、戌○○、癸○○、子○○、天○○、地○○、申○○、午○○、未○○
    及卯○○等廿一人公同共有部分計十二分之一，宇○○六分之一，戊○○、己○
    ○各八分之一，丁○○八分之二（共有部分計二分之一）。而兩造就系爭土地並
    無不分割之約定，亦無因物之使用目的不能分割之情形，且兩造又無法協議分割
    ，為此依民法第八二三條第一項前段規定，求為命按原審判決附圖(一)所示或按附
    圖Ｂ所示分割方法為原物分割之判決（被上訴人於原審另先請求視同上訴人被告
    辛○、庚○、酉○○、丑○○、巳○○、甲○、壬○○、玄○○○、宙○○、寅
    ○○、辰○○、亥○○、戌○○、癸○○、子○○、天○○、地○○、申○○、
    午○○、未○○及卯○○等應就其被繼承人許來發所遺如主文第二項所示土地應
    有部分四八分之四辦理繼承登記，經原審判命照准，渠等就該敗訴部分未據聲明
    不服業已確定）。
三、上訴人則以：依其主張如附圖Ａ所示之方案分割系爭土地，可使視同上訴人丙○
    之建物無庸拆除，合於其本人意願，亦可促進經濟效用；又視同上訴人辛○等廿
    一人就公同共有系爭土地分得之面積，其面寬亦有四．五米，倘建屋亦可達一般
    建物所應有之寬度；又被上訴人所分得之面積之面寬達八米，易於利用；又使系
    爭土地共有人因無庸分擔道路面積，可較原審判決及被上訴人主張之分割方案分
    得更多面積，已多方斟酌兩造利益；是除被上訴人外，到庭之共有人均希採附圖
    Ａ所示之方案分割系爭土地。反之，倘依被上訴人主張如附圖Ｂ所示之方案分割
    系爭土地，系爭土地共有人丙○所有之建物必須拆除，且留設道路之面積達三○
    六平方公尺，將使兩造負擔過高道路面積，致實得面積較其應得面積減少過多，
    與除被上訴人外之系爭土地其他到庭共有人意願相違。至於依原審判決之分割方
    案，亦將留設一條六公尺寬，面積○．○二一六公頃之巷道，亦使兩造分擔過多
    道路面積，顯非妥適等語，資為置辯。視同上訴人丙○、丁○○、甲○、壬○○
    、午○○及未○○等則以：渠等均同意上訴人所提之分割方案；而丙○另以：伊
    不同意如附圖Ｂ所示之分割方法，因將使伊現所有建物被拆除，且留設道路之面
    積過多，不符經濟效益等語，資為置辯。
四、查被上訴人主張系爭土地為兩造所共有，其應有部分如前所述，且兩造無不得分
    割之約定等情，業據提出土地登記簿謄本、地籍圖附卷為證（參見原審卷第九頁
    至第十六頁），並為兩造所不爭執，自堪信為真實。又系爭土地亦無因物之使用
    目的不能分割之情形，業經原審及本院勘驗無訛，附有勘驗筆錄可稽（參見原審
    卷第一一五至第一一六頁、本院卷第九三頁至第九六頁），是兩造就系爭土地，
    既無法協議分割，則被上訴人訴請判決分割，於法並無不合，應予准許。
五、按分割共有物之訴，係使共有關係變為單獨所有，故以原物分配於各共有人時，
    除應顧及均衡之原則外，並須就各共有人應行分得之範圍，例如面積多寡、交通
    、位置等等，予以確定；又分割共有物之訴，法院應酌當事人之聲明，共有物之
    性質，經濟效用及全體共有人之利益等公平決之（最高法院五十五年臺上字第一
    九八二號及五十七年臺上字第二二七號判例參照）。經查系爭土地形狀約呈正方
    形，除東側無出入通路外，餘三側原均有通路，且南側臨三公尺寬之西平巷，如
    附圖Ｃ所示１至７部分均係磚造平房，屋齡皆約十餘年，１部分為丙○所有瓦頂
    磚造平房，２、３部分係戊○○所有浴及瓦頂磚造平房，６部分係己○○所有
    ＲＣ造平房及瓦頂磚造平房，７部分為丁○○所有瓦頂磚造平房及ＲＣ造平房，
    ５部分為公廳，４部分為許姓人家所有無門窗無人居住之瓦頂磚造平房，其餘則
    為空地，此經原審法院及本院履勘現場（見本院卷一第九十五頁附圖），並囑託
    彰化縣彰化地政事務所派員測量明確，均製有勘驗筆錄、略圖及附圖Ｃ複丈成果
    圖在卷足稽。又，並為兩造所不爭執。本院參考上述事實，並就系爭土地之鑑定
    結果、性質，經濟效用，全體共有人之利益，斟酌兩造所主張之下列分割方法如
    下：
  (一)原審判決之分割方法：按此方法分割結果，將使系爭土地共有人丁○○所有之瓦
    頂磚造平房、ＲＣ造平房多處必須拆除，又視同上訴人丙○原使用之房屋在土地
    之東側，原審判決方案則將其土地分配在中間，丙○之原有瓦頂磚造平房全然無
    存，而鄉下地方，房屋拆除，勢必重建始有住處，將使土地所有人增加費用，甚
    而告貸，自應避免，丁○○、丙○均強烈反對，又系爭土地面臨西平巷，此觀本
    院勘驗筆錄圖甚明，本無通行困難之情形，為使辛○等人分配得之裏地得以通行
    ，另設一條六公尺寬，面積○．○二一六公頃之巷道由二造比例保持共有，將使
    系爭土地共有人即兩造分擔過多道路面積，兩造致實際分得面積較其應得面積減
    少甚多，除未臻公平原則及均顧全體共有人之利益外，於經濟效益亦有未合，是
    上訴人與到場之視同上訴人亦不表同意。從而，原審判決之分割方法核不足採。
  (二)附圖Ｂ所示分割方法：按此方法分割結果亦將使視同上訴人丙○所有之建物勢須
    拆除，與原審判決之方案同其缺點，丙○強烈反對，且自土地中間設面積○．○
    三○六公頃之巷道使兩造分擔更過多道路面積，致兩造實際分得面積較其應得面
    積減少過多，且被上訴人主張自己分配在面臨馬路，將丙○、辛○等人分配在面
    臨巷道內，又未主張互為補償，於公平原則、均顧全體共有人之利益及地盡其利
    之經濟效益更形不利，並為上訴人與到場之視同上訴人所反對。又本件除被上訴
    人一人主張此一方案外，已到場之共有人均表示採用Ａ圖之方案，而Ａ圖之方案
    對被上訴人並無不公平之處，容後敘明，在考量多數共有人之意願、利益、公平
    ，及兼顧房屋現況下，被上訴人主張之附圖Ｂ所示分割方法亦不足採。
  (三)附圖Ａ所示分割方法：依此方法分割結果，兩造所分得之土地南側均面臨三公尺
    寬之西平巷，又此分割方法可使視同上訴人、丁○○、己○○、丙○等人之建物
    無庸拆除，合於其本人意願，亦可促進經濟效用；又視同上訴人辛○等廿一人就
    公同共有系爭土地分得如該附圖編號２土地面積，其面寬亦有四．五米，倘建屋
    亦可達一般建物所所應有之寬度，對渠等並無不利；且渠等廿一人中到庭者亦同
    意依該方案分割；又依此方法分割結果，被上訴人所分得之面積之面寬達八米，
    易於利用，已顧及其權益；又依此方法分割結果，使系爭土地共有人因無庸分擔
    道路面積，可較原審判決及被上訴人主張之分割方案分得更多面積，除兼顧兩造
    權益外，亦達促進經濟之效用。從而，本院斟酌兩造利益、審視系爭土地之經濟
    效用，及兼顧公平及均衡原則外，並就各共有人應行分得之範圍，如面積多寡、
    交通、位置等因素妥為衡量結果，認以附圖Ａ所示分割方法，最為公平適當。
六、被上訴人雖辯稱：依上訴人主張如附圖Ａ所示之分割方法，不但未符共有人使用
    之經濟效益，且該土地共有人己○○、林加萬所分得土地位置二旁均面臨大馬路
    ，渠等土地之價值較其他共有人分得之土地價值高達數倍，顯失公平；又未能發
    揮系爭土地之經濟價值，與符建築法令，尚且形成畸零地，尤將導致系爭土地共
    有人辛○等廿一人所分得之土地無法使用，其他部分更形成狹長四十八公尺之深
    度，欠缺對外通路，或寬度不足四公尺；況如附圖Ｂ所示之分割方法雖致留設通
    路，然此純係顧及他共有人之通行利益，於法亦屬有據，且保留使用道路使用面
    積亦僅○．○二一六公頃，並非三○六平方公尺，渠等少數共有人欲減少道路用
    地之主張，依法自非所許云云。惟查：依附圖Ａ所示分割方法，較原審及依附圖
    Ｂ所示分割方法較能兼顧兩造利益、公平及均衡原則，並較可發揮系爭土地之經
    濟效用，已如前述；且上訴人與己○○、丁○○分得之位置均與系爭土地其他共
    有人相同，土地座落均為南邊面臨之西平巷，並無不符公平原則情事；又依附圖
    Ａ所示分割方法，土地共有人辛○等廿一人所分得之土地面積其面寬亦有四．五
    米，倘建屋亦可達一般建物所應有之寬度，對外亦有南側之西平巷可供通行，於
    渠等並無不利，而渠等中到庭者亦同意依該方案分割，是被上訴人上開主張並非
    可採。致於被上訴人主張於Ａ圖之方案使共有人所分配得之土地為狹長，地形不
    利使用，固然屬實，然此乃全體共有人均然，且有其利益，即共有人分得之土地
    均較多，其他共有人並不認為有何不妥，在不能二全其美下，所謂兩害相權取其
    輕，本院認附圖Ｂ之方案，使視同上訴人丙○所有之建物勢須拆除，且自土地中
    間設面積○．○三○六公頃之巷道使兩造分擔更過多道路面積，致兩造實際分得
    面積較其應得面積減少過多，且被上訴人主張自己分配在面臨馬路，將丙○、辛
    ○等人分配在面臨巷道內，又未主張互為補償，有違公平原則，且違反多數共有
    人之意願，缺點較多，且採用Ａ圖之方案對被上訴人並無不公平之處，而且有其
    利益之處，即被上訴人分配得之面積較附圖Ｂ之方案為多，故採用Ａ圖之方案
七、本件事證業臻明確，兩造其餘攻擊防禦方法，經核與判決結果不生影響，爰不一
    一申論，併此敘明。
八、綜上所述，本院斟酌系爭土地之鑑定結果、性質、全體共有之利益，及審視系爭
    土地之經濟效用、兼顧公平及均衡原則外，並就本件各共有人應行分得之範圍，
    如面積多寡、交通、位置等因素妥為衡量結果，認按附圖Ａ所示之分割方法為原
    物分割，最為公平、合理適當，原審未詳究全體共有人之利益，按原判決附圖(一)
    所示之方法分割，尚有未洽，上訴意旨，指摘原判決不當，求為廢棄改判，為有
    理由，自應由本院廢棄改判，並判決如主文所示。
據上論結，本件上訴為有理由，依民事訴訟法第四五○條、第八一條第一款、第八五
條第一項，判決如主文。
中      華      民      國    八十九    年      八      月    二十二    日
~B1民事第三庭審判長法  官  陳照德
~B2                法  官  曾謀貴
~B3                法  官  蔡王金全
右為正本係照原本作成。
如對本判決上訴，須於收受判決送達後二十日內向本院提出上訴書狀，其未表明上訴
理由者，應於提出上訴後二十日內向本院提出上訴理由書（須按他造人數附具繕本）
，並繳納送達用雙掛號郵票拾份（每份參拾肆元）。
上訴時應提出委任律師或具有律師資格之人之委任狀；委任有律師資格者，另應附具
律師及格證書及釋明委任人與受任人有民事訴訟法第四百六十六條之一第一項但書或
第二項（詳附註）所定關係之釋明文書影本。
~B                書記官  林彩雲
中      華      民      國    八十九     年      八      月    二十二   日
附註：
民事訴訟法第四百六十六條之一（第一項、第二項）
對於第二審判決上訴，上訴人應委任律師為訴訟代理人。但上訴人或其法定代理人具
有律師資格者，不在此限。
上訴人之配偶、三親等內之血親、二親等內之姻親，或上訴人為法人、中央或地方機
關時，其所屬專任人員具有律師資格並經法院認為適當者，亦得為第三審訴訟代理人
。
                                                                        Ｈ
附    表
┌────┬──────────┐
│共有人  │    應有部分        │
├────┼──────────┤
│丁○○  │四八分之十二        │
├────┼──────────┤
│丙  ○  │四八分之十二        │
├────┼──────────┤
│戊○○  │四八分之六          │
├────┼──────────┤
│己○○  │四八分之六          │
├────┼──────────┤
│宇○○  │四八分之八          │
├────┼──────────┤
│辛  ○  │                    │
│庚  ○  │                    │
│酉○○  │                    │
│丑○○  │                    │
│巳○○  │                    │
│甲  ○  │                    │
│壬○○  │                    │
│玄○○○│四八分之四          │
│宙○○  │（公同共有）        │
│寅○○  │（訴訟費用連帶負擔）│
│辰○○  │                    │
│亥○○  │                    │
│戌○○  │                    │
│癸○○  │                    │
│子○○  │                    │
│天○○  │                    │
│地○○  │                    │
│申○○  │                    │
│午○○  │                    │
│未○○  │                    │
│卯○○  │                    │
└────┴──────────┘


司法院資訊處製作；財團法人民間司法改革基金會備份。
